【裁判字號】    90,台上,5159
【裁判日期】    900817
【裁判案由】    傷害致人於死
【裁判全文】
最高法院刑事判決                                九十年度台上字第五一五九號
    上  訴  人  乙○○
    選任辯護人  游開雄律師
    上  訴  人  甲○○
右上訴人等因傷害致人於死案件，不服臺灣高等法院中華民國八十八年五月三十一日
第二審更審判決（八十八年度上更(二)字第一九七號，起訴案號：臺灣板橋地方法院檢
察署八十三年度偵字第四八二三號），提起上訴，本院判決如左：
    主  文
原判決撤銷，發回臺灣高等法院。
    理  由
本件原判決認定上訴人甲○○（原名李錦文，於民國八十年七月三十日申請更名獲准
），於七十七年間曾因違反懲治盜匪條例案件，經原審法院判處有期徒刑三年四月、
禠奪公權二年，上訴經本院駁回確定，嗣經裁定減刑為有期徒刑二年二月二十日、禠
奪公權一年四月，有期徒刑部分於八十年一月一日執行完畢，仍不知悔改，與有賭博
前科惟尚未構成累犯之上訴人乙○○及林慶益（於八十四年二月二十日死亡，經第一
審判決公訴不受理確定）均係王進吉之朋友，八十三年二月十一日晚十一時許，三人
在台北縣板橋市○○路六五號日本料理店內飲酒，適王進吉亦偕同其前妻吳菀家及友
人楊勝麟在該店喝酒，因王進吉已不勝酒力仍執意前來向隔桌之乙○○、甲○○、林
慶益敬酒，遭乙○○、甲○○、林慶益勸阻，王進吉因而不悅，憤而拉扯乙○○，進
而發生爭吵，乙○○、甲○○、林慶益三人竟共同基於故意傷害之犯意聯絡及行為分
擔，渠等於客觀上均能預見以拳頭毆打人之胸部，足以使人因而受傷，並發生因而致
死之結果，而主觀上卻均未能預見，仍共同毆打王進吉之胸部等身體部位，致其左胸
外下緣有一三×三公分之瘀血、右後背近腰處有一條長二公分之擦傷、左手掌食指根
部有一○‧五×○‧四公分之擦傷。嗣經吳菀家將王進吉拉開搭車離去，後王某於八
十三年二月十三日上午七時十六分許至馬偕紀念醫院就診，仍感胸部疼痛。至八十三
年二月二十日晚上十一時許，終因胸部之鈍傷致兩肺瀰漫性出血，送醫不治死亡等情
。因而撤銷第一審判決關於乙○○、甲○○部分，改判仍論處上訴人等共同傷害人之
身體，因而致人於死罪刑（乙○○處有期徒刑七年三月，甲○○累犯，處有期徒刑七
年五月），固非無見。
惟查：（一）事實審法院應行調查之證據，不以當事人聲請者為限，凡與待證事實有
關之證據，均應依職權調查，方足發現真實，否則仍難謂無刑事訴訟法第三百七十九
條第十款之違法。證人吳菀家於偵審中證稱：「他（指王進吉）告訴我傷及頭部及胸
部，尤其胸部傷的很嚴重，他告訴我胸部疼痛，可能有瘀血，有前往馬偕醫院就診」
、「隔天農曆初四凌晨我們去馬偕醫院，醫生說還正常，但『王』說他胸口還很痛，
他一直說胸部疼痛，就去馬偕醫院看病」（見偵查卷第十三頁、第一審卷第八一頁）
，顯意指王進吉赴馬偕醫院急診，主因在於胸部疼痛。惟依卷附馬偕紀念醫院八十三
年十二月二日馬院醫急字第八三一六二○號函暨所檢附之王進吉病情與病歷資料影本
所載，王進吉係於八十三年二月十三日至馬偕紀念醫院外科急診，當時顏面有多處擦
傷及一公分裂傷，並主訴遭人毆打喪失意識大約十餘小時，嘔吐過一次，此外似無身
體其餘部位有受傷之記載（見第一審卷第八八頁至第八九頁）。而同院八十四年八月
二日馬院醫急字第八四一○九一號函，復稱：「王進吉八十三年二月十三日於本院急
診外科就醫，當時顏面部有一長約一公分撕裂傷及多處擦傷，胸部Ｘ光檢查報告正常
，病患主訴全身被打，並無特別提到胸部問題」（見上訴卷第七十頁），則證人吳菀
家前開證言似與上引證據資料之記載不符，是否足堪憑信，自應傳訊為王進吉急診之
醫護人員查證明白。又卷附馬偕紀念醫院於八十四年七月三十一日出具之診斷證明書
雖明確記載王進吉身體有多處鈍挫傷，當時頭部、胸部及脊椎骨Ｘ光檢查正常（見上
訴卷第八一頁），然其所稱之身體多處鈍挫傷，究係在身體那些部位﹖係依憑何項資
料開立上揭診斷證明書﹖又王進吉赴馬偕紀念醫院急診時拍攝之Ｘ光照片及其身體有
多處鈍挫傷之病歷資料，是否仍在馬偕紀念醫院保管中﹖如仍存在，自有將之併同全
案卷證送請本件死因鑑定機關作進一步之鑑定、說明之必要（即臺灣高等法院檢察署
八十四年八月十九日檢義醫字第一○三五九號函、八十六年二月十四日檢仁醫字第一
四一七號函所稱：「不能完全排除因鈍力外傷所造成之急性肺部損傷，而導致兩肺瀰
漫性出血的可能性」、「綜觀被害人整個死亡的過程，與其被毆之時間可以相符，就
病理學觀點而言是有可能」，可否得到確認），原審就上開有調查必要之證據，俱未
調查，顯未盡調查能事。（二）依卷附解剖筆錄之記載，解剖王進吉遺體時，除臺灣
臺北地方法院檢察署法醫師周序廣外，臺灣高等法院檢察署法醫中心負責鑑定本件死
因之鑑定人吳木榮亦在場參與勘驗（見相字卷第一二頁），則臺灣高等法院檢察署八
十六年二月十四日檢仁醫字第一四一七號函內有關該署法醫中心研判死者胸部毆傷為
新舊雜陳的傷痕，屬鈍力性傷害之記載（見更一卷第二七頁），是否係鑑定人吳木榮
參與解剖勘驗時親身見聞之事實﹖如是，何以鑑定書內未予載明﹖又王進吉胸部之傷
痕若為「毆傷之新舊雜陳傷痕」，是否表示其傷痕為二次以上不同時間毆傷所致；如
屬二次以上不同時間毆傷所致，則被害人兩肺瀰漫性出血之死因，究為新傷痕或舊傷
痕所造成﹖或係新舊傷痕競合之結果，或尚有其他原因力介入；上訴人等毆傷被害人
至被害人死亡已有九日，渠等造成之傷害究係新傷痕或舊傷痕。此對於判斷上訴人等
之行為與被害人之死亡有無相當因果關係，至為重要，本院前次發回意旨即一再指明
，原審仍未根究明白，徒以：「被害人左胸外下緣有一處三×三公分之瘀血，無證據
證明被害人先前有受胸部之傷害，應係本件胸部被毆傷之傷痕，而台灣高等法院檢察
署法醫中心鑑定書亦僅在『外傷之觀察』一欄，記載：『在其左胸外側下緣有一個三
×三公分之瘀血，在其右後背近腰處有一條長二公分之擦傷』，並未明示為新舊傷痕
，上開第一四一七號函述中率引上開鑑定書認定『此部分之傷痕，係胸部毆傷之新舊
雜陳傷痕』，尚嫌無據」，說明該回函內關於新舊雜陳傷痕之記載，尚難憑採，致原
有事實不明不足為適用法律依據之瑕疵依舊存在。以上，或係上訴意旨所指摘，或為
本院得依職權調查之事項。應認原判決仍有撤銷發回更審之原因。
據上論結，應依刑事訴訟法第三百九十七條、第四百零一條，判決如主文。
中      華      民      國     九十     年      八      月     十七     日
                              最高法院刑事第一庭
                                  審判長法官  施  文  仁
                                        法官  張  淳  淙
                                        法官  林  永  茂
                                        法官  蕭  仰  歸
                                        法官  花  滿  堂
      右正本證明與原本無異
                                              書  記  官
中      華      民      國     九十     年      八      月    二十四    日


司法院資訊處製作；財團法人民間司法改革基金會備份。
